臺灣屏東地方法院民事判決　　　　　　110年度屏簡字第176號
原　　　告　台新資產管理股份有限公司

法定代理人　吳統雄　
訴訟代理人　蘇炳璁　
　　　　　　許駿文　


被　　　告　詹賴美惠
　　　　　　詹雅婷　

上列當事人間請求返還所有物事件，本院於民國110 年10月27日
言詞辯論終結，判決如下：
    主      文
原告之訴駁回。
訴訟費用新臺幣5,400元由原告負擔。
    事實及理由
一、原告主張：被告詹賴美惠前向原告借款，迄至民國110 年3
    月25日尚積欠原告新臺幣（下同）495,597 元及衍生利息未
    清償，經原告取得執行名義（本院107 年度司促字第283 號
    ）及債權憑證（本院崑民執辛字第100 司執48917 號）。屏
    東肉燥飯（統一編號00000000，下稱系爭商號）之實際經營
    者為被告詹賴美惠，且被告詹賴美惠亦於電視台專訪時自稱
    為系爭商號之老闆娘，而被告詹雅婷則為於系爭商號店內工
    作，足認被告詹賴美惠為系爭商號之實際負責人，為規避原
    告追索債權而惡意將系爭商號借名登記予被告詹雅婷。為此
    ，爰依民法第549 條第1 項、第767 條、第242 條規定提起
    本件訴訟等語，並聲明：㈠確認被告間就系爭商號負責人之
    借名登記關係存在。㈡被告詹雅婷應將系爭商號之出資額返
    還並向經濟部辦理系爭商號負責人姓名變更登記予被告詹賴
    美惠。
二、被告則以：被告間就系爭商號並無借名關係存在，被告詹賴
    美惠早年係在路邊攤做肉燥飯生意，後來由被告詹雅婷接手
    出資建設，並接手擴大經爺，被告詹賴美惠會在店內備料、
    幫忙工作，其他人亦尊稱其為老闆娘，而被告詹雅婷則負責
    系爭商號經營之幕後工作，系爭商號實際上即為被告詹雅婷
    所有等語，資為抗辯。並聲明：原告之訴駁回。
三、本院得心證之理由：
  ㈠按確認法律關係之訴，非原告有即受確認判決之法律上利益
    者，不得提起，民事訴訟法第247 條第1 項前段定有明文。
    此所謂即受確認判決之法律上利益，係指法律關係之存否不
    明確，原告主觀上認其在法律上之地位有不安之狀態存在，
    且此種不安之狀態，能以確認判決將之除去者而言，最高法
    院52年台上字第1240號裁判意旨參照。查原告為被告詹賴美
    會之債權人，被告間就系爭商號是否存在借名關係，致原告
    主觀上認為其債務人財產得否受償之法律上地位處於不安狀
    態，且該危險得以確認判決除去，依此，原告提起本件確認
    之訴，具有受確認判決之法律上利益，應予准許。
  ㈡按當事人主張有利於己之事實者，就其事實有舉證之責任，
    民事訴訟法第277 條定有明文。次按民事訴訟如係由原告主
    張權利者，應先由原告負舉證之責，若原告先不能舉證，以
    證實自己主張之事實為真實，則被告就其抗辯事實即令不能
    舉證，或其所舉證據尚有疵累，亦應駁回原告之請求；請求
    履行債務之訴，除被告自認原告所主張債權發生原因之事實
    外，應先由原告就其主張此項事實，負舉證之責任，必須證
    明其為真實後，被告於其抗辯事實，始應負證明之責任，此
    為舉證責任分擔之原則。又按所謂借名登記契約，乃當事人
    約定，一方（借名者）經他方（出名者）同意，而就屬於一
    方現在或將來之財產，以他方之名義，登記為所有人或其他
    權利人之契約，是出名人與借名者間應有借名登記之意思表
    示合致，始能成立借名登記契約。
  ㈢原告主張被告間就系爭商號有借名登記關係之事實，係以提
    出之本院107 年度司促字第283 號支付命令及確定證明書、
    本院100 年12月1 日屏院崑民執辛字第100 司執48917 號債
    權憑證、繼續執行紀錄表、系爭商號公示資料查詢結果為證
    （本院卷第11至23頁），惟為被告否認並以前詞置辯。經查
    ，原告提出前開證據，僅足證明被告詹賴美會有積欠其債務
    經強制執行未清償，且被告詹雅婷為系爭商號之負責人等事
    實為真，尚不足證明原告主張被告間有借名登記關係存在。
    另參以證人即被告詹雅婷之弟在本院結稱：伊退伍後將店登
    記在詹智詠名下由其經營，後因榮民身分無法繼續登記，加
    上這間店是被告詹雅婷出資，伊沒有拿錢出資，所以才將店
    登記給被告詹雅婷，如果被告詹雅婷不在，員工薪水、貨款
    都會交由我保管，價格要微調或店面要擴大都要跟被告詹雅
    婷討論並經過他同意等語（本院卷第121 至122 頁），且證
    人盧秀麗證稱：伊在店內工作的時候有問題都是找詹智詠或
    被告詹賴美惠，詹雅婷比較少看到，每日領薪水都是找證人
    詹智詠等語，亦與被告詹雅婷陳稱：伊現在做幕後，伊弟弟
    即證人詹智詠退伍後由他主事等語相符，堪認系爭商號確由
    被告詹雅婷出資擴建，現由證人詹智詠負責現場經營，被告
    詹雅婷則其擔任幕後管理者，且被告詹賴美惠非系爭商號之
    實際負責人等情為真。證人詹智詠固與被告為母子、姊弟關
    係，證人盧秀麗則受雇於被告詹雅婷名下之屏東肉燥飯，惟
    其等於本院審理時以證人身份到庭，並以具結擔保證詞之真
    實性，渠等於負擔偽證罪之處罰心理下作證，益徵其等所述
    為真，是原告空言稱證人所述不實，自難採信。
  ㈣原告雖主張：被告詹雅婷無法提供出資金流證明，無法確認
    該資金確為被告詹雅婷所有等語，然成立或擴建經營商號之
    資金籌措方式多端，或向銀行借貸款項、或以自身存款支應
    、或向親友借款等均所在多有，被告詹雅婷固未就其出資商
    號之金流提出證明，然非即謂被告間就系爭商號間有借名關
    係存在。又證人盧秀麗雖證稱：伊所說的老闆娘是被告詹賴
    美惠，當初是伊跟被告詹賴美惠認識很多年，伊就跟被告詹
    賴美惠說伊要去這裡工作，伊有問題的時候就是問被告詹賴
    美惠或證人詹智詠等語，然一般商號之經營未必均由實際出
    資或管理者負責招攬、應徵員工，亦可能依內部分工或依現
    有工作人員自行介紹、招攬認識親友工作，且受雇員工於工
    作現場遇有問題需處理，多傾向尋求在場且有權管理之人員
    詢問應為常情，則證人盧秀麗所稱上情均與一般社會經驗無
    違，堪可採信，惟仍無以否認被告詹雅婷為系爭商號之實際
    負責人及幕後管理者，況被告詹雅婷對屏東肉燥飯之每月營
    收均十分了解（本院卷第126 頁），是證人盧秀麗上開有關
    聘僱過程及現場工作之證言，尚不足遽以認定被告詹賴美惠
    為系爭商號之實際負責人，而與被告詹雅婷就系爭商號存在
    借名登記關係。此外，原告復未舉出其他積極事證證明被告
    間有借名關係存在，被告詹雅婷應將系爭商號出資額返還並
    變更系爭商號負責人等情，即無理由。
四、綜上所述，原告請求確認被告間有借名關係存在、被告詹雅
    婷應將系爭商號之出資額返還並向經濟部辦理系爭商號負責
    人姓名變更登記予被告詹賴美惠，為無理由，不應准許。
五、本件事證已臻明確，兩造其餘陳述及攻擊防禦方法核與判決
    結果不生影響，爰不逐一論述，附此敘明。
六、訴訟費用負擔之依據：民事訴訟法第78條。
中    華    民    國   110    年    11    月    10    日
                  屏東簡易庭  法  官  彭聖芳
正本係照原本作成。
如對判決上訴，須於判決送達後20日內向本院提出上訴狀，其未
表明上訴理由者，應於提出上訴後20日內向本院補提理由書狀（
均須按他造當事人之人數附繕本）。
如委任律師提起上訴者，應一併繳納上訴審裁判費。
中    華    民    國   110    年    11    月    10    日
                              書記官  孫秀桃